臺灣高等法院臺南分院刑事判決　　100年度上易字第506號
上　訴　人　臺灣嘉義地方法院檢察署檢察官
被　　　告　李夷昌
上列上訴人因被告妨害名譽案件，不服臺灣嘉義地方法院100年
度易字第339號中華民國100年7月22日第一審判決（起訴案號：
臺灣嘉義地方法院檢察署99年度偵續字第80號），提起上訴，本
院判決如下：
    主  文
上訴駁回。
    理  由
壹、公訴意旨略以：被告李夷昌係位於嘉義市○○路35巷14號「
    經國新城」H社區之住戶，告訴人芮久維係該社區管理委員
    會第5屆主任委員。詎被告因質疑芮久維擔任主任委員之資
    格，竟分別於民國（下同）98年5月13日晚上6時許，及同月
    23日凌晨4時30分許，在該社區管理室大門出入口張貼內容
    有「協尋芮久維：貳、二、芮久維堂而皇之的擔任主任委員
    目的，司馬昭之心，路人皆知，以本社區安全為由，進行『
    A』計畫。三、芮久維…假借名目動支管理費新臺幣：陸萬
    餘元，浪費公帑。」、「挑戰芮久維爾等，貳、一、本H社
    區豈容違法假『管理委員』職權，利用『公益』之名，『借
    勢借端』恐嚇威脅本H社區住戶，行『特權』之實！？二、
    本H社區歷屆『管理委員』選舉，僅『專有部分』區分所有
    權人為『法定』候選人；未設籍或居住在本H社區者，視同
    『放棄』候選人資格，豈容『強制』或『竄改』名字參選！
    ？三、本H社區基於共用部分『持分』均等，每一專有部分
    有權『參與分配』一個停車位；豈容『特權』未繳交任何停
    車費，即擅自『侵占』二個或三個停車位。」之文宣公告，
    指摘、傳述芮久維涉嫌侵占、偽造文書、恐嚇之具體事件，
    足以毀損芮久維之名譽，經告訴人提起告訴，因認被告涉犯
    刑法第310條第2項之加重誹謗罪云云。
貳、証據能力部分：
    按被告以外之人於審判外之陳述，雖不符刑事訴訟法第159
    條之1至第159條之4之規定，而經當事人於審判程序同意作
    為證據，法院審酌該言詞陳述或書面陳述作成時之情況，認
    為適當者，亦得為證據；當事人、代理人或辯護人於法院調
    查證據時，知有第159條第1項不得為證據之情形，而未於言
    詞辯論終結前聲明異議者，視為有前項之同意，刑事訴訟法
    第159條之5定有明文。查本判決下列所引用之供述証據（含
    書面陳述），被告及檢察官於本院準備程序期日，就上開供
    述証據之証據能力均陳述「同意列為証據」（見本院卷第34
    頁）；且迄至本院審理期日前，檢察官及被告亦均未聲明異
    議，本院審酌上開供述證據之取得過程並無瑕疵，與本案待
    證事實間復具有相當之關聯性，以之為本案證據尚無不當，
    均得採為證據。
參、實體部分：
一、按犯罪事實應依證據認定之，無證據不得認定其犯罪事實；
    不能證明被告犯罪者，應諭知無罪之判決，刑事訴訟法第
    154條第2項、第301條第1項分別定有明文。又刑事訴訟上證
    明之資料，無論其為直接或間接證據，均須達於通常一般之
    人均不致有所懷疑，而得確信其為真實之程度，始得據為有
    罪之認定，若關於被告是否犯罪之證明未能達此程度，而有
    合理懷疑之存在，致使無從形成有罪之確信，根據「罪證有
    疑，利於被告」之證據法則，即不得遽為不利被告之認定，
    最高法院著有76年臺上字第4986號判例可資參照。又檢察官
    就被告犯罪事實，應負舉證責任，並指出證明之方法。因此
    ，檢察官對於起訴之犯罪事實，應負提出證據及說服之實質
    舉證責任。倘其所提出之證據，不足為被告有罪之積極證明
    ，或其指出證明之方法，無從說服法院以形成被告有罪之心
    證，基於無罪推定之原則，自應為被告無罪判決之諭知，最
    高法院92年臺上字第128號亦著有判例意旨足參。
二、復按言論自由為憲法所保障之人民基本權，法律固應予以最
    大限度之維護。惟為兼顧對個人名譽、隱私及公共利益之保
    護，法律尚非不得對言論自由依其傳播方式為合理之限制。
    刑法第310條第1項、第2項誹謗罪，即屬法律對於非法言論
    所加之限制。至同條第3項前段以對誹謗之事，能證明其為
    真實者不罰，係針對言論內容與事實相符者之保障，並藉以
    限定刑罰權之範圍，非謂指摘或傳述誹謗事項之行為人，必
    須自行證明其言論內容確屬真實，始能免於刑責。行為人雖
    不能證明言論內容為真實，但依其所提證據資料，認為行為
    人有相當理由確信其為真實者，即不能以誹謗罪之刑責相繩
    （司法院釋字第509號解釋意旨參照），亦即採取「真正惡
    意原則」。再者，行為人就其所指摘或傳述之事，應盡何種
    程度之查證義務，始能認其有相當理由確信其為真實，應參
    酌行為人之動機、目的及所發表言論之散布力、影響力而為
    觀察（最高法院97年度臺上字第998號判決要旨參照），尚
    不必至客觀之真實，只要行為人並非故意捏造虛偽事實，或
    非因重大之過失或輕率而致其所陳述者與客觀事實不符，皆
    應將之排除於誹謗罪之處罰範圍之外。復按刑法第311條係
    關於「意見表達」或對於事物之「評論」，就誹謗罪特設之
    阻卻違法事由，目的在維護善意發表意見之自由。針對特定
    事項，依個人價值判斷所提出之主觀意見、評論或批判，此
    種意見表達，仍須符合該條第3款「以善意發表言論，對於
    可受公評之事為適當評論」，即所謂「合理評論原則」之規
    定，始得據以阻卻違法。易言之，憲法對於「事實陳述」之
    言論，係透過「真實惡意原則」予以保障，對於「意見表達
    」之言論，則透過「合理評論原則」予以保障，如依個人價
    值判斷而提出主觀的意見或評論，縱使尖酸刻薄，批評內容
    足令被批評者感到不快或影響其名譽，透過「合理評論原則
    」之保障，亦不在誹謗罪之處罰範圍，亦即對於「以善意發
    表言論，對於可受公評之事為適當評論」之誹謗罪阻卻違法
    事由，賦與絕對保障。而是否「可受公評」，重點在於該事
    是否社會上經常發生或可能發生之事，而與社會公眾之利益
    攸關，又是否「善意」，重點在該評論者係為公共利益而評
    論，或僅係基於其他個人目的而評論，如其動機非以毀損被
    評論人之名譽為唯一之目的，即可認其評論為善意；另是否
    「適當」，重點在該評論係僅針對「可受公評之事」本身，
    抑或兼及對個人為不當攻訐，至該評論之對錯，則與是否「
    適當」無關。
三、公訴意旨認被告李夷昌涉犯上開罪嫌，無非係以被告之供述
    、告訴人之指訴、證人即該社區管理員張耿槐、劉文義之證
    詞、李梁慶秋、吳政昌之證述、經國新城H社區會議紀錄、
    被告張貼之公告及照片、監視器翻拍畫面等為論罪依據。訊
    據被告固坦承於上開時、地張貼上開內容之文宣公告等事實
    ，惟堅詞否認有何加重誹謗之犯行。辯稱：(一)伊所述之A、B
    、C計畫是指告訴人芮久維推動社區相關計畫之先後順序，A
    計畫是指社區監視系統全面更新案，B計畫指社區公共區域
    、地下室等原有傳統之緊急照明燈、緊急出口指示照明燈全
    面更新為LED案，C計畫指社區開放空間改為上下二層機車停
    車場工程案。因該社區原來只有在大門口設置一具監視器，
    告訴人來了之後裝了7支監視器監視系統及地下室辦公室桌
    椅合計5萬餘元，修繕地下室車道出入口伸縮門工程1萬元，
    共6萬餘元，故認為該A計畫是浪費公帑。(二)挑戰「芮久維爾
    等」之文宣，非針對告訴人，係指包含李梁慶秋及第5屆管
    理委員等人，因芮久維為主任委員，故撰文「芮久維爾等」
    。伊於98年5月23日張貼之告示所述假管理委員職責，利用
    公益之名，藉勢藉端恐嚇威脅本H社區住戶，是指前主任委
    員李梁慶秋因其子女擔任「樂齡學習活動中心」負責人，卻
    透過管理委員會會議、區分所有權人會議由租改成借，經伊
    及住戶質疑此事，李梁慶秋及其兒子卻出言恐嚇住戶，故伊
    認為有恐嚇之事。(三)第5屆社區管理委員會候選人原本所公
    告之名字與選出者不同，吳政昌未參選委員，而係吳政昌之
    父親當選，然竟公告吳政昌當選管理委員，且未在開會前10
    天內通知，而在選舉當日才更改，伊認為違反公寓大廈管理
    條例第30條第2項之規定，而有強制竄改名字選舉。(四)另伊
    認為社區管理委員會之候選人需設籍於社區且居住於社區，
    但告訴人主要在臺北工作，不常居住於社區，故伊認為不符
    合候選人資格，且告訴人又把車子停放在非其所屬之停車格
    ，又未繳停車費，故認為有侵占。因此，伊所寫內容均為善
    意發表言論，並無誹謗之意等語。
四、經查：
  (一)經國新城H社區第4屆管理委員會經選出主任委員為李梁慶秋
    、第5屆管理委員會經選出主任委員為李梁慶秋，告訴人芮
    久維則擔任總務委員，嗣於98年4月24日會議經李梁慶秋辭
    去主任委員，改選告訴人為主任委員，有經國新城97年4月6
    日、98年3月4日、98年4月1日、98年4月24日管理委員會會
    議紀錄在卷可稽（見外放之經國新城H社區會議記錄）；另
    被告於98年5月13日晚上6時許及同月23日凌晨4時30分許，
    在H 社區管理室大門出入口張貼有「協尋芮久維」、「挑戰
    芮久維爾等」等文宣內容，其中「協尋芮久維」內容係敘有
    「H 棟社區住戶規約第4章第17條第3項規定管理委員之資格
    ，係由『區分所有權人』或『區分所有權人其配偶或直系親
    屬』『設籍且居住於本H社區者』擔任。芮久維雖然是本H社
    區區分所有權人，但未設籍及居住在本H社區，依法無權擔
    任本H社區管理委員會委員，選任者，應依法立即解任。…
    芮久維堂而皇之的擔任主任委員目的，司馬昭之心，路人皆
    知，以本H社區安全為由，進行『A』計畫。芮久維自交屋迄
    今，幾乎未在本H社區長期定居，於98年5月7日返回召開5月
    份管理委員會議決議，假借名目動支管理費新臺幣6萬餘元
    ，浪費公帑。…」等內容；另「挑戰芮久維爾等」內容則敘
    有「本H社區豈容違法假『管理委員』職權，利用『公益』
    之名，『借勢借端』恐嚇威脅本H社區住戶，行特權之實！
    ？」、「本H社區歷屆『管理委員』選舉，僅『專有部分』
    區分所有權人為『法定』候選人；未設籍或居住在本H社區
    者；視同『放棄』候選人資格，豈容『強制』或『竄改』名
    字參選！？」、「本H社區基於共用部分『持分』均等，每
    一專有部分有權『參與分配』一個停車位；豈容『特權』未
    繳交任何停車費，即擅自『侵占』二個或三個停車位。」等
    事實，業據被告供明在卷，且有上開二份文宣、文宣張貼地
    點拍攝照片、監視錄影翻拍照片等在卷可按（見警卷第9、
    12、13～17頁），堪認此部分為真實。
  (二)告訴人雖指稱「被告張貼『協尋芮久維』文宣中關於『A』
    計畫，係指『A』錢計畫，『挑戰芮久維爾等』之文宣內容
    ，則指摘伊為特權、偽造文書、侵占等，均屬不實」等語。
    然查：
  １觀諸「協尋芮久維」之文宣內容（警卷第9頁），被告係針
    對告訴人不符合管理委員之候選人資格，而認為告訴人應解
    任，且認為告訴人以H社區安全為由，進行『A』計畫，並質
    疑該社區5月之管理委員會議，係假借名目動支管理費，而
    有浪費之情事；另「挑戰芮久維爾等」之文宣（警見第12頁
    ），則質疑「管理委員」利用公益之名，恐嚇威脅住戶，行
    特權之實，且管理委員之選舉有強制或竄改名字參選，及社
    區內有占用2個、3個停車位之情事。而關於社區監視錄影設
    備添購之必要性及是否浪費、管理委員選舉之候選人是否取
    得法定候選資格或有無竄改、住戶是否多占用停車位無庸繳
    納停車費等內容，均屬與住戶相關之公共議題，均為可受公
    評之議題；另社區住戶是否遭受他人假管理委員之職權，而
    為恐嚇威脅之行為，亦屬可受公評之事項。
  ２關於『協尋芮久維』文宣部分：
    (1)查依「協尋芮久維」文宣內容觀之，該文宣中所載之『A
      』計畫，除涉及關於「H社區安全」、「動支管理費6萬元
      ，浪費公帑」之事外，並無其他敘述具體指摘告訴人有何
      「A錢」之內容，已難自該文宣中記載之『A』計畫，即可
      認係影射、指摘告訴人「A錢」。
    (2)再查，該社區於98年3月4日第4屆管理委員會會議中，經
      財委報告「國防部撥款補助管理室遷移費15萬元，擬更改
      數位化監視器及中控設施使用」，並就區分所有權人大會
      討論議題中，決議改選管理委員，全面更新監視系統、機
      車棚建置案，復就有關社區更改數位化監視器及中控設施
      案，擬於98年3月22日區分所有權人大會上報告表決。嗣
      於98年3月22日98年度區分所有權人會議中，於會議決議
      事項第6項決議「請管理委員會更新社區監視系統，以新
      型數位式錄影設備及增設多支全天候攝影機，並配合液晶
      螢幕建構成整套監視系統」；而98年4月11日第四屆管理
      委員會臨時會議中，並於決議事項第三項決議「請芮久維
      委員負責管理室監視錄影主機更新事宜」；98年5月8日第
      五屆管理委員會會議中亦決議「社區監視系統…，由主委
      與監委負責修繕工程。修繕內容及設備單價將先公告周知
      ，工程施工費用則另行計價。其他廠商報價資料，則放置
      管理室，供住戶比對查核」；98年6月5日第五屆管理委員
      會會議中又於決議事項第九項決議「出口照明燈及緊急照
      明燈若整組損害，改採目前新型LED燈」；98年7月10日第
      五屆管理委員會會議亦有住戶反應「地下室燈具損壞，經
      多次反應皆未修繕，請管委會督促廠商改善」等情，有上
      開會議紀錄可按（見聲議字第222號卷第15頁反面至17頁
      、第31頁至第34頁、交查字第1840號卷第41頁反面至43頁
      ）；足認H社區確有監視系統架設、機車棚架建置、緊急
      照明燈燈具更換等事項陸續進行，是被告於原審辯稱其以
      A、B、C作為管理委員會推動社區工程之順序等情，尚非
      無據。
    (3)第查，有關H社區之監視錄影設備之增設，雖係經區分所
      有權人大會討論議決，然屬可受公評之事，已如上述，且
      依被告所辯，其主觀上係認知社區監視系統並未損壞，並
      無全面更新之必要，則依其主觀意見評論、批評上開監視
      錄影設備之增設係屬浪費，乃係被告針對上開議題之主觀
      價值判斷，縱其於該文宣中記載「浪費公帑」等語，依上
      開說明，尚難認被告係惡意發表言論。
  ３關於「挑戰芮久維爾等」文宣部分：
    (1)依被告張貼之「挑戰芮久維爾等」文宣內容，雖記載「一
      、本H社區豈容違法假『管理委員』職權，利用『公益』
      之名，『借勢借端』恐嚇威脅本H社區住戶，行『特權』
      之實」等語，但該內容並未指明該人即為告訴人，而由該
      文宣主題係「挑戰：芮久維爾等」之文義，亦非僅係針對
      告訴人，則告訴人指稱該文宣內容涉及指摘其涉嫌侵占、
      恐嚇」等語，即非無疑。
    (2)又查，證人即經國新城住戶許佩袞於原審審理中證述「住
      戶賴富江有一天早上來找我，說因為質疑樂齡中心租一年
      卻沒收租金，遭李梁慶秋恐嚇，她有說被恐嚇什麼，但沒
      有講被恐嚇的具體內容」等語（見原審卷第101～102頁）
      ；佐以該社區區分所有權人會議曾於98年3月22 日決議「
      同意樂齡學習資源中心借用小活動中心，辦理公益活動。
      但請管理委員會再與該單位協商租借費用」等情，惟於98
      年5月8日第五屆管理委員會會議中則決議「樂齡學習資源
      中心，已於98年3月27日終止，並繳清相關費用。」，復
      於98年5月27日第五屆管理委員會會議中決議「樂齡學習
      資源中心公益活動案，贊成樂齡之住戶部分出席，反對樂
      齡之住戶未出席。經提案住戶說明及與會委員討論，因糾
      紛甚多，故樂齡案予以駁回。…」等情，復有上開會議紀
      錄在卷可稽（見聲議字第222號卷第17頁反面、第33頁反
      面、第45頁），顯見有關樂齡學習資源中心借用案，於98
      年3月27日（即第四屆管理委員在任時）終止租借後，在
      該社區仍有紛爭，且依證人許佩袞上開証詞，該社區住戶
      又曾因質疑樂齡學習資源中心租借一事，遭人恐嚇，則被
      告遂於文宣上予以撰寫，尚難遽認被告有虛捏妨害告訴人
      名譽之行為。
    (3)又查，依嘉義市經國新城H社區住戶規約第17條第3項約定
      「管理委員，由『區分所有權人』或『住戶』或『區分所
      有權人其配偶或直系新屬』設籍且居住於本社區者擔任」
      ，該條項已明定「設籍且居住於該社區者擔任」；而告訴
      人雖設籍該社區之嘉義市○○路35巷2號6樓，並為該建物
      之區分所有權人，有告訴人之身分證影本、嘉義市地政事
      務所建物所有權狀在卷可按（見警卷第8、19～20頁）；
      證人李梁慶秋於偵查中亦證述告訴人確實居住在H社區等
      語（見偵續字第80號卷第116頁）；然證人即H社區管理委
      員會委員吳政昌於偵查中則證述：芮久維有居住於社區，
      但因工作需要會去臺北，並在雲林麥寮六輕承包工程，被
      告曾經在第3屆時質疑伊用父親之名義參選管理委員，因
      為被告在抓文字、程序上之瑕疵，伊就聽被告的辭掉（委
      員）等語（見偵續字第80號卷第118、119頁）；另證人即
      98年間擔任經國新城社區管理員之劉文義於偵查中證述：
      （問：芮久維在你擔任管理員期間，有無居住在經國新城
      ？）芮久維是在臺北、經國新城2邊跑等語（見同上卷第
      125頁）；且告訴人經營之頎富科技股份有限公司（下稱
      頎富公司）之營業所在地在臺北縣永和市，有頎富公司營
      利事業登記證附卷可查（見告訴人提出之陳訴書），足見
      告訴人有往來臺北、嘉義之事實，應堪認定。則被告因認
      告訴人往來臺北、嘉義居住，並非實際長住該社區，依該
      社區住戶規約第17條第3項之規定，已不符合「居住在H社
      區」之要件，並因此認定告訴人不符合管理委員候選人資
      格，另其他候選人吳政昌則係於選舉當日臨時公告變更候
      選人名單，未於開會前10日內公告，而認該程序有瑕疵，
      顯係就上開可受公評之議題，依其主觀意見評論、批評上
      開選舉係屬於「強制、竄改」之情，雖用詞嚴苛，遣詞用
      句或有令人不悅之處，惟此乃因雙方對事、對法之認知，
      立場有異所致，依上開說明，難認被告之言論，係屬惡意
      。
    (4)再依經國新城H社區住戶規約第3條四(一)約定「地下室停車
      位應由每戶一車位抽籤分配使用之....，其餘停車位由管
      理委員會統籌運用，除規劃臨時停車位供來賓訪客使用外
      ，優先租給本社區需要使用汽車停車位之住戶，實際租金
      由管理委員會另訂之....」（見交查字第1841號卷第12頁
      ），可見該社區之停車位原則上一住戶一停車位，其餘停
      車位如需租用，仍須付費。而告訴人位於經國新城之停車
      位為地下室二樓編號83（車號Y7-1313），另編號94則屬
      未填載住戶之空白停車位，有經國新城H社區地下停車位
      資料附卷可參（見原審卷第88～90頁）；然依被告提出之
      照片，原屬告訴人之編號83車位停放印有頎富公司車牌號
      碼7N-5353號三菱廠牌之休旅車，另印有頎富公司車牌號
      碼Y7-1313號車輛則停放於編號94之停車位（見原審卷第
      21～23頁），而頎富公司為告訴人經營之公司，依該二車
      位停放之車種，顯非係臨時來訪之訪客所停用，則被告因
      認告訴人未繳納停車費或租金，使用經國新城2個地下室
      停車位，並於該文宣中指摘「特權未繳交任何停車費，即
      擅自侵占二個或三個停車位」等語，尚非全然無據。縱認
      上開文宣記載之「特權」、「侵占」停車位用詞苛刻，仍
      難認被告於文宣中所指摘之內容，全屬捏造不實，而有惡
      意侵害告訴人名譽之情事。
五、綜上所述，被告張貼之上開文宣內容，難認有意圖散布於眾
    ，而誹謗告訴人名譽之主觀犯意及惡意。本院依檢察官所舉
    之証據，尚無法說服本院以形成被告有罪之確信。此外，復
    查無其他積極證據，以資證明被告確有公訴人所指之誹謗犯
    行；基於無罪推定之原則，應認不能証明被告犯罪。
六、原審以不能證明被告犯罪而諭知無罪之判決，核無不合，檢
    察官上訴意旨，仍執告訴人之指証及上開証據資料，並以「
    被告以文宣記載上開文詞而為散布，就該等事實，未做合理
    之查証，且文辭內容充滿情緒、隱含批評對方之色彩，顯具
    有相當之惡意，難認該等行為合於對於可受公評之事項，而
    為適當之評論」等語，指摘原判決不當，並無理由，應予駁
    回。
七、本件事証已明確，被告請求傳喚駱明輝，核無必要，併此敘
    明。
據上論結，應依刑事訴訟法第368條，判決如主文。
本案經檢察官林炎昇到庭執行職務。
中    華    民    國   100    年    11    月    1     日
                  刑事第四庭    審判長法  官  吳志誠
                                      法  官  彭喜有
                                      法  官  陳珍如
以上正本證明與原本無異。
不得上訴。
                                      書記官  劉清洪
中    華    民    國   100    年    11    月    2     日
附錄法條
中華民國刑法第310條第2項
（誹謗罪）
散布文字、圖畫犯前項之罪者，處 2 年以下有期徒刑、拘役或
1 千元以下罰金。